【裁判字號】    97,訴,430
【裁判日期】    980629
【裁判案由】    分割共有物
【裁判全文】
臺灣臺中地方法院民事判決  97年度訴字第430號
原      告  己○○
            子○○
            乙○○
共同訴訟代理
人          張繼準律師
複代理人    徐祐偉律師
被      告  巳○○
訴訟代理人  辰○○
            丑○○
被      告  丙○○
                         5樓.
            癸○○
共同訴訟代理
人          辛○○
被      告  戊○○
            丁○○
共同訴訟代  庚○○
理人        丑○○
被      告  寅○○
            卯○○
            甲○○
兼共同訴訟
代理人      壬○○
被      告  丑○○
當事人間分割共有物事件，本院於98年6月25日言詞辯論終結，
判決如下：
    主  文
被告應就被繼承人高連丁所有坐落台中縣后里鄉○○段184地號
土地（面積217平方公尺）、184之2地號土地（面積178平方公尺
）、184之3地號土地（面積250平方公尺）及184之4地號土地（
面積242平方公尺），應有部分各三分之一，辦理繼承登記。
兩造共有坐落台中縣后里鄉○○段184地號土地（面積217平方公
尺）、184之2地號土地（面積178平方公尺）、184之3地號土地
（面積250平方公尺）及184之4地號土地（面積242平方公尺），
應合併分割如下：如附圖編號(1)部分土地，面積591平方公尺，
由原告己○○、子○○及乙○○共同取得，並按如附表所示之應
有部分比例維持共有；如附圖(2)所示部分土地，面積296平方公
尺，由被告取得並維持公同共有。
訴訟費用新台幣壹萬捌仟貳佰玖拾陸元由兩造分擔如附表所示。
    事實及理由
一、被告巳○○、丑○○未於最後言詞辯論期日到場，核無民事
    訴訟法第386條各款所列情形，爰依原告之聲請，由其一造
    辯論而為判決。
二、原告起訴主張：
  (一)緣坐落台中縣后里鄉○○段184、184之2、184之3、184之4
    等四筆土地（下稱系爭土地）係由兩造共有，應有部分比例
    如附表所示，因高連丁已於民國（下同）81年3月6日死亡，
    高施幼為高連丁之配偶，於87年6月28日死亡，被告巳○○
    、丑○○、壬○○、丙○○、癸○○、戊○○、丁○○等7
    人則為高連丁之子女。高連丁另有五男高添湖、六男高仁信
    、七男高吉松及長女高氏珠等四人，均於高連丁生前死亡，
    而高添湖、高吉松及高氏珠等三人均無子嗣，高仁信則遺有
    二子一女，即被告寅○○、卯○○、甲○○，是上開被告等
    人為高連丁之繼承人、代位繼承人，先予敘明。
  (二)按「分割共有物，性質上為處分行為，依民法第759條規定
    ，共有不動產之共有人中有人死亡時，於其繼承人未為繼承
    登記以前，固不得分割共有物。惟上訴人因被上訴人劉某就
    系爭建地尚未辦理繼承登記，依法不得為物權之處分。於本
    件訴訟中，請求劉某等辦理繼承登記，並合併對劉某等及其
    餘被上訴人為分割共有物之請求，不但符合訴訟經濟原則，
    抑與民法第759條及強制執行法第130條規定之旨趣無違。」
    最高法院69年台上字第1012號判例可資參照。本件系爭土地
    ，原告均已繼承取得，因高連丁業已死亡，被告等人分別為
    高連丁之繼承人及代位繼承人，然迄未辦理繼承登記，則原
    告為求訴訟經濟起見，請求被告等人應就其被繼承人高連丁
    所遺留系爭土地應有部分1/3，辦理繼承登記。
  (三)本件系爭土地為兩造所共有，而兩造間就系爭土地並無不分
    割之特約，或訂有不分割之期限，亦無因物之使用目的而有
    不能分割之情形，依民法第823條第1項之規定，原告自得基
    於土地共有人之分割請求權，請求將系爭四筆土地先予合併
    為一筆，再行裁判分割。
  (四)有關系爭土地分割，兩造達成共識，願將系爭四筆土地先予
    合併為一筆（合併後面積為887平方公尺），再行裁判分割
    。原告茲就本件土地分割方式提出方案如下：台中縣后里鄉
    ○○段412－7地號土地確為「交通用地」，故原告建議如附
    圖所示南北向分割方案，以CD線平行AB線方式，二線相距
    16.4 公尺，由被告等分得附圖編號（2）部分，面積296平
    方公尺，並維持共有；原告等分得編號附圖編號（1）部分
    ，面積591平方公尺，並願按應有部分原告己○○1/2，原告
    子○○1/4，原告乙○○1/4維持共有。是以，原告之分割方
    案並無礙被告等自分得土地通行412－7地號土地至南方道路
    ，並有利於系爭土地之使用。
  (五)聲明：如主文第1、2項所示。
三、被告等則以：被告等均同意合併上開系爭四筆土地為一筆後
    ，再與原告分割共有地。又原告主張之分割方案，如果被告
    等分得之土地有出路，被告等則無意見。
四、本院得心證之理由：
  (一)原告主張：系爭四筆土地，地目為建地，為兩造所共有，應
    有部分比例如附表所示等情，業有原告提出土地登記簿謄本
    為證，且為兩造所不爭執，應堪採信。
  (二)按共有人得隨時請求分割共有物，但因物之使用目的不能分
    割或契約定有不可分割之期限者，不在此限；又共有物之分
    割，依共有人協議之方法行之，分割之方法不能協議者，法
    院得依任何共有人之聲請，以原物分配於各共有人，民法第
    823條第1項、第824條第1項及第2項第1款分別定有明文。又
    按分割共有物既對物之權利有所變動，即屬處分行為之一種
    ，凡因繼承於登記前已取得不動產物權者，其取得雖受法律
    之保護，不以其未經繼承登記而否認其權利，但繼承人如欲
    分割其因繼承而取得公同共有之遺產，因屬於處分行為，依
    民法第759條規定，自非先經繼承登記，不得為之。
  (三)原告主張：系爭土地原為原告與訴外人高連丁所分別共有，
    訴外人高連丁於81年3月6日死亡，其配偶高施幼亦於87年6
    月28日死亡，故高連丁所有系爭土地之前揭應有部分，現由
    被告巳○○等10人所繼承或代位繼承而公同共有，且未辦理
    繼承登記；兩造就系爭土地並無不能分割之協議等情，業為
    兩造不爭，復有原告提出之繼承系統表、除戶謄本、戶籍謄
    本及土地登記簿謄本在卷足憑，故應堪採信。本院審酌系爭
    土地兩造所共有，被告等人雖因繼承或代位繼承而為系爭土
    地之共有人，然尚未辦理繼承登記，且兩造間就系爭土地並
    無不能分割之協議，且亦無依法令不能分割之情事，依前揭
    法律規定，原告請求被告等10人先辦理繼承登記，並裁判分
    割，即有理由應予准許。
  (四)再按法院定共有物之分割方法，應斟酌當事人之聲明、共有
    物之性質、經濟效用及全體共有人之利益等公平決之，不受
    任何當事人主張之拘束。又按分割共有物係以消滅共有關係
    為目的，故法院於裁判分割共有土地時，除因該土地內部分
    土地之使用目的不能分割（如共同使用之道路）或部分共有
    人明示仍願維持共有關係等情形外，應將土地分配與各共有
    人單獨所有，不得創設新的共有關係，亦即如基於使用之目
    的而不能分割，或部分共有人明示仍願維持共有，自仍得保
    持共有關係。經查：
  (1)本件系爭土地四筆土地，兩造均同意合併分割，且原告三人
    表明願於分割後維持共有，本院自應准許。
  (2)本院審酌系爭四筆土地，對外通行之道路位於土地之南方，
    故應採南北向之分割線，讓分割後之土地對外均得聯接現有
    柏油道路，對兩造共有人始屬公平。
  (3)如附圖所示編號(2)南方之同段412-7地號土地業於97年11月
    11日補辦登錄為國有財產，且使用地類為「交通用地」，業
    有原告提出之土地登記簿謄本為證，故本件分割後，被告取
    得如附圖編號(2)所示土地，即得經由同段412-7地號土地連
    接現有柏油道路對外通行，故對被告等人並無不利。又被告
    已表明如分割後所得土地對外得以連接道路，即同意原告之
    分割方案，從而本院認本件應採附圖所示之分割方法，分割
    如主文第2項所示。
  (五)因共有物分割、經界或其他性質上類似之事件涉訟，由敗訴
    當事人負擔訴訟費用顯失公平者，法院得酌量情形，命勝訴
    之當事人負擔其一部。民事訴訟法第80條之 1定有明文。查
    分割共有物之訴，係合兩造之必要共同訴訟，原、被告之間
    本可互換地位，本件原告起訴雖於法有據，但被告之應訴實
    因訴訟性質所不得不然，且被告就分割方法之爭執，乃為伸
    張或防衛其權利所必要，是以本院認由敗訴之被告負擔全部
    訴訟費用，顯失公平，應由兩造各按附表所示之分擔，方屬
    公允，爰諭知如主文第3項所示。
五、據上論結，本件原告之訴為有理由，依民事訴訟法第385第
    1項前段、第78條、第80條之1、第81條第2款、第85條第2項
    ，判決如主文。
中    華    民    國    98    年    6     月    29    日
                  民事第一庭    法  官  陳毓秀
正本係照原本作成。
如對本判決上訴，須於判決送達後20日內向本院提出上訴狀。
中    華    民    國    98    年    6     月    29    日
                                書記官  陳玲誼
【附表】
┌──┬───────┬───────┬───────┬────────┬────────────┐
│編號│   共有人     │分割前共有情形│分割後取得土地│分割後共有情形  │ 訴訟費用分擔（新台幣） │
├──┼───────┼───────┼───────┼────────┼────────────┤
│ (1) │   己○○     │應有部分1/3   │              │ 應有部分1/2    │     6,099元            │
├──┼───────┼───────┤ 附圖編號(1)   ├────────┼────────────┤
│ (2) │   子○○     │應有部分1/6   │ 土地         │ 應有部分1/4    │     3,049元            │
├──┼───────┼───────┤              ├────────┼────────────┤
│ (3) │   乙○○     │應有部分1/6   │              │ 應有部分1/4    │     3,049元            │
├──┼───────┼───────┼───────┼────────┼────────────┤
│    │巳○○、丙○○│公同共有被繼承│              │                │                        │
│    │癸○○、戊○○│人高連丁所有之│ 附圖編號(2)   │   公同共有     │     6,099元            │
│ (4) │丁○○、寅○○│應有部分1/3   │ 土地         │                │                        │
│    │卯○○、甲○○│              │              │                │                        │
│    │壬○○、丑○○│              │              │                │                        │
└──┴───────┴───────┴───────┴────────┴────────────┘


司法院資訊處製作；財團法人民間司法改革基金會備份。
